【裁判字號】    98,訴,552
【裁判日期】    980630
【裁判案由】    清償借款
【裁判全文】
臺灣臺中地方法院民事判決  98年度訴字第552號
原      告    永豐商業銀行股份有限公司
法定代理人    己○○
訴訟代理人    甲○○
              戊○○
被      告    丁○○
兼法定代理人  乙○○
共      同
訴訟代理人    甘龍強  律師
上列當事人間清償借款事件，本院於98年6月15日言詞辯論終結
，判決如下：
    主  文
原告之訴駁回。
訴 訟費用由原告負擔。
    事實及理由
一、原告起訴主張：訴外人丙○○於民國（下同）81年5月8日向
    原告（原台北區中小企業銀行股份有限公司因改制為台北國
    際商業銀行股份有限公司，後經金管會核准更名為「永豐商
    業銀行股份有限公司」）申貸2筆房屋貸款及信用性貸款分
    別為新台幣（下同）1,200,000元及3,400,000元，合計4,60
    0,000元，利息均自貸放日起依原告公告之基本放款利率加
    碼年率0.125％（即年息9.75％）按月計付，並約定借款如
    未按期償還本金或繳納利息時，逾期6個月以內應另按約定
    利率之一成計算加計違約金，逾期6個月以上者，應另按約
    定利率之二成計算加計違約金，並由訴外人廖進松擔任連帶
    保證人。嗣因前揭貸款發生逾期未依約繳款之情事，原告曾
    於83年間向臺灣板橋地方法院聲請執行貸款抵押之不動產，
    該不動產拍定後，原告尚有1,996,256元及利息違約金之債
    權未獲清償。依上開貸款契約所簽立之借據（以下簡稱系爭
    借據）第3條約定，借款人（即丙○○）及連帶保證人（即
    廖進松）已喪失期限利益，其債務視為全部到期。詎料廖進
    松於86年8月22日死亡，經原告向鈞院家事法庭函查，並經
    鈞院以97年11月24日發文中院彥家科字第127493號函回覆可
    知，被繼承人廖進松之繼承人無人聲請限定或拋棄繼承，故
    依民法第1138條及第1148條之規定，被告等為其法定繼承人
    （被告乙○○為廖進松之妻；被告丁○○為廖進松之女），
    應承受被繼承人即廖進松財產上一切之權利及義務，亦即對
    於上開債務負有清償之義務。並聲明：被告等應連帶給付原
    告1,996,256元，及自84年3月14日起至清償日止，按年息
    9.75％計算之利息，並自84年3月14日起至清償日止，按上
    開利率20％計算之違約金；訴訟費用由被告負擔。
二、被告則略以：
  1.被告乙○○收受鈞院97年度司促字第46364號支付命令後，
    甚感駭異，系爭借據上廖進松名義之簽名與印文，被告否認
    該簽名與蓋章之真正，復據證人丙○○於98年4月15日言詞
    辯論期日之證稱：伊並不認識廖進松，伊於簽立系爭借據時
    ，其上並未有保證人廖進松之簽章等情，且被繼承人廖進松
    終其一生，身無恆產，以其為向銀行貸款之保證人，根本不
    合情理。原告既不能提出借據原本以供鑑定，自不得認該簽
    名為真正。
  2.本件被告丁○○於被繼承人廖進松死亡時，尚未出生，其出
    生時（86年12月11日生）開始繼承，因此繼承開始時，其為
    無行為能力人，且未為限定繼承或拋棄繼承；又被繼承人廖
    進松未遺留任何財產，而被告丁○○目前僅11歲，為在學小
    學生，其本身亦無任何財產。此種情形，縱系爭保證債務存
    在，惟由其繼績履行繼承債務，顯失公平，依民法第1153條
    第2項、民法繼承編施行法第1條之1第2項規定，得以所得遺
    產為限，負清償責任。而被繼承人廖進松並未遺留任何財產
    ，有如前述，亦即被告廖昱旋並未得有任何遺產，因此，被
    告丁○○就該保證債務，自不負清償責任。
  3.本件縱使系爭借據上廖進松之簽名及印文為真正，亦即原告
    所主張之保證契約為真正。惟被告因繼承而負擔之該保證契
    約債務，係繼承開始以前（被繼承人廖進松死亡以前），已
    發生代負履行責任（依原告所提出台灣板橋地方法院民事執
    行處之分配通知，原告拍賣主債務人丙○○之抵押不動產，
    其受分配之金額為債權原本及82年2月8日起算之利息，而依
    原告所提出借據第3點，約定就系爭借款，每月一期，分12
    期攤還，如一期不履行視為全部到期。丙○○應係就82年2
    月8日起算之該期還款，未按期履行，該借款因而視為全部
    到期；又因廖進松之保證屬連帶保證，因此保證人之代負履
    行責任於當時即已發生）。該代負履行責任發生時，廖進松
    本無任何財產可供債權人即原告執行，因此，原告於對主債
    務人丙○○為執行雖未獲全部清償，但並未進一步對保證人
    廖進松為強制執行。而該代負履行責任發生後4年（即86年
    ）被告乙○○與廖進松結婚，婚後不到3個月，廖進松即死
    亡，廖進松死後3個多月，被告乙○○產下遺腹子即被告丁○○。此種情形，如由被告乙○○履行該保證債務，顯然有
    失公平，依98年6月10日公布之民法繼承編施行法第1條之3
    第2項規定，被告乙○○就該保證債務，應以所得遺產為限
    ，負清償責任。而廖進松並無任何遺產，為不爭之事實，則
    被告乙○○就該保證債務，自不負清償責任。
  4.縱鈞院認定被告等須就本件保證債務負清償之責，惟關於利
    息及違約金部分，被告等亦主張時效之抗辯。原告雖引最高
    法院71年台上字第4215號與97年台上字第477號判決，否定
    被告上開抗辯，惟查上開最高法院判決，係說明已經發生之
    利息、違約金債權，並非原本債權之從屬債權，其判決意旨
    ，並未否定已發生之利息、違約金債權應適用5年短期消滅
    時效，按倘若已發生之利息、違約金債權，不適用5年短期
    消滅時效之規定，則該5年短期消滅時效之規定，將永無適
    用機會，因此，原告上開主張，自非可採。並聲明：原告之
    訴駁回，且陳明如受不利判決，願供擔保請准宣告免為假執
    行。
三、原告對於被告抗辯之陳述：
  1.被告乙○○雖抗辯系爭保證債務之主債務人丙○○並不認識
    保證人廖進松云云，惟原告於83年間聲請上開拍賣抵押物之
    強制執行程序時，曾進行電話催收，當時連帶保證人廖進松
    並未提出異議。且被告乙○○並未提出任何實質證據證明其
    所言屬實，縱所言屬實，亦可能因年代久遠記憶不清之故，
    不足以推斷其於系爭借據之簽名蓋章係屬偽造，蓋法律並未
    規定保證人與借款人必須互相認識。
  2.另被告乙○○就利息及違約金提出時效抗辯，惟消滅時效完
    成，債權原本並未當然消滅，於債務人為時效抗辯前其利息
    及違約金仍陸續發生，而已發生之利息及違約金非民法第14
    6條所指之從權利，是已有其獨立之請求權，消滅時效亦分
    別起算。換言之，原本債權請求權縱已罹於消滅時效，惟已
    發生之利息及違約金請求權並不因而隨同消滅。又違約金非
    定期給付之債，與民法第126條所規定之性質不同，時效應
    為15年（參照最高法院71年台上4215號及97年台上477號裁
    判意旨）。查本案債務係於97年12月15日繫屬於鈞院（即97
    司促字第46364號支付命令繫屬鈞院時），被告乙○○則於
    98年3月25日始為時效之抗辯，則原告請求之違約金債權全
    部之請求權時效尚未完成。
  3.查系爭借據原本，原告雖因年代久遠而無法提出，惟借款人
    丙○○出庭時亦自認原告所提借據影本之簽名為真正，足證
    該影本與當初借款時之原本相符，則原告就本案權利發生之
    最低限度事實已盡相當舉證責任。而被告乙○○一再辯稱該
    借據影本上廖進松之簽名非為真正，係屬主張連帶保證之法
    律關係發生有障礙之事由，依法律要件分類說之舉證責任方
    式，應由其就該「障礙」之事由負舉證責任。且鈞院現已調
    得廖進松證書影本之簽名式樣，被告乙○○卻仍辯稱與原告
    所提借據之簽名式樣不同。縱令廖進松於系爭借據之簽名（
    81年簽立）與結婚證書簽名（86年簽立），或因時隔5年而
    造成若干筆劃有所差異，惟系爭借據上仍有廖進松之蓋章，
    依民法第3條第2項規定，蓋章與簽名有同一效力，故廖進松
    仍須負連帶保證責任。如被告乙○○仍抗辯該印章非廖進松
    親自蓋印或係偽造，依最高法院96年台上1616號判決見解，
    亦應由被告乙○○負舉證責任。
貳、爭點整理
一、不爭執事項：
  (一)系爭借據上有借款人「丙○○」、連帶保證人「廖建松」之
    簽名蓋章。（但被告否認「廖建松」簽名及印文之真正）
  (二)連帶保證人廖建松於86年8月22日死亡，被告等均係廖建松
    之繼承人並未為拋棄或限定繼承，其中被告丁○○為86年12
    月11日始出生。
二、爭執事項：
  (一)系爭借據上連帶保證人「廖建松」之簽名蓋章是否真正？
  (二)本件原告請求利息或違約金是否有罹於時效之情形？
  (三)縱本件保證契約為真正，由被告二人繼續履行系爭債務是否
    有顯失公平之情形？
參、法院之判斷：
一、原告起訴主張：訴外人丙○○於81年5月8日向原告（原台北
    區中小企業銀行股份有限公司因改制為台北國際商業銀行股
    份有限公司，後經金管會核准更名為「永豐商業銀行股份有
    限公司」）申貸2筆房屋貸款及信用性貸款分別為1,200,000
    元及3,400,000元，合計4,600,000元，利息均自貸放日起依
    原告公告之基本放款利率加碼年率0.125％（即年息9.75％
    ）按月計付，並約定借款如未按期償還本金或繳納利息時，
    逾期6個月以內應另按約定利率之1成計算加計違約金，逾期
    6個月以上者，應另按約定利率之2成計算加計違約金，嗣因
    前揭貸款發生逾期未依約繳款之情事，原告曾於83年間向臺
    灣板橋地方法院聲請執行貸款抵押之不動產，該不動產拍定
    後，原告尚有1,996,256元及利息違約金之債權未獲清償等
    情，業據其提出原告公司變更登記事項卡及金管會公司名稱
    變更函影本、借據影本、臺灣板橋地方法院民事執行處83年
    執字第9100號通知函影本等為證，復為被告所不爭，自堪信
    為真實。
二、次查，原告復主張：被告之被繼承人廖進松擔任連帶保證人
    ，廖進松於86年8月22日死亡，經原告向本院家事法庭函查
    ，並經本院以97年11月24日發文中院彥家科字第127493號函
    回覆可知，被繼承人廖進松之繼承人無人聲請限定或拋棄繼
    承，故依民法第1138條及第1148條之規定，被告等為其法定
    繼承人（被告乙○○為廖進松之妻；被告丁○○為廖進松之
    女），應承受被繼承人即廖進松財產上一切之權利及義務等
    情，並提出繼承系統表1件為證，被告對於廖建松於86年8月
    22日死亡，被告等均係廖建松之繼承人並未為拋棄或限定繼
    承之情，固不爭執，惟否認被告之被繼承人廖建松曾為系爭
    借款擔任連帶保證人，且系爭借據上「廖建松」簽名及印文
    並非真正。茲應審究者，系爭借據上連帶保證人「廖建松」
    之簽名蓋章是否真正？經查：按關於系爭借據上連帶保證人
    之簽章是否偽造之爭點，應由主張簽章非偽造者負舉證責任
    （最高法院50年台上字第1659號判例意旨參照）。本件被告
    既否認系爭借據上「廖建松」簽名及印文之真正，依上開說
    明，原告自應就系爭借據上「廖建松」簽名及印文為真正之
    事實負舉證責任。查本院雖曾依原告之聲請調閱被告之被繼
    承人「廖進松」與被告乙○○之結婚證書，該結婚證書上之
    簽名核與系爭借據上之簽名，尚難以肉眼判斷二者為同一筆
    跡，且原告復未提出系爭借據之原本，以憑送請鑑定，而系
    爭借據（影本）上縱「丙○○」之簽名，經證人丙○○之證
    稱伊之簽名係屬真正等語，然系爭借據既僅係影本，以剪接
    拼湊方式重複翻印真實筆跡之情形，究屬無法完全排除，亦
    即仍有造假之可能性存在，申言之，縱使系爭借據（影本）
    上「丙○○」之簽名，亦不能推論出該影本上「廖建松」簽
    名及印文亦為真正之事實，另參證人丙○○之證稱伊並不認
    識廖進松，且於其簽立系爭借據時，並無連帶保證人之簽章
    等語在卷可參，尚難以認定「廖進松」確為本件債務之連帶
    保證人，且本件原告對於系爭借據上保證人之簽章是否屬實
    ，未能另提出其他事證以實其說，故原告之此部分主張尚難
    採信。
三、綜上所述，本件原告既未舉證證明被告之被繼承人曾經在系
    爭借據上簽名及蓋章之事實，從而，原告依系爭借貸之連帶
    保證人之法律關係，對被告提起本件訴訟，尚屬無據，是原
    告主張被告應連帶給付原告1,996,256元，及自84年3月14日
    起至清償日止，按年息9.75％計算之利息，並自84年3月14
    日起至清償日止，按上開利率20％計算之違約金，為無理由
    ，應予駁回。
四、本件事證已臻明確，兩造其餘攻擊防禦方法，核與判決結果
    不生影響，爰不逐一論述。
肆、訴訟費用負擔之依據：民事訴訟法第78條。
中    華    民    國    98    年    6    月    30     日
                  民事第四庭    法  官  張國華
正本係照原本作成。
如對本判決上訴須於判決送達後20日內向本院提出上訴狀。
中    華    民    國    98    年    6    月    30     日
                                書記官  王麗麗


司法院資訊處製作；財團法人民間司法改革基金會備份。
